【裁判字號】    99,交聲,316
【裁判日期】    990430
【裁判案由】    聲明異議
【裁判全文】
臺灣臺中地方法院交通事件裁定         99年度交聲字第316號
原處分機關  交通部公路總局臺中區監理所
異  議  人
即受處分人  乙○○
上列異議人即受處分人因違反道路交通管理處罰條例案件，對於
交通部公路總局臺中區監理所於民國98年12月10日所為之處分（
中監違字第裁60-HD0000000、60-HD0000000號裁決書）聲明異議
，本院裁定如下：
    主    文
原處分均撤銷。
    理    由
一、原處分機關係以：本件異議人即受處分人（下稱異議人）乙
    ○○所有車牌號碼B3-0801號自用小客車，於98年7月25日16
    時20分、98年8月23日10時30分，分別在臺中縣梧棲鎮○○
    路與港埠路口、臺中縣梧棲鎮○○路與港埠路口，均由案外
    人甲○○駕駛該B3-0801號自小客車，而查有「牌照逕行註
    銷無牌照仍行駛」之違規，經臺中縣警察局清水分局各依違
    反道路交通管理處罰條例第12條第1項第4款、第12條第1項
    第8款規定當場舉發駕駛人甲○○在案。茲異議人未於期限
    內到案，本所遂於98年12月10日分別以中監違字第裁60-HD0
    000000、60-HD0000000號裁決書裁處罰鍰各新臺幣10,800元
    ，逾期則依裁決書處罰主文規定裁處等語。
二、本件異議人聲明異議意旨略以：異議人未曾購買亦未曾駕駛
    本案B3-0801號自小客車，該B3-0801號自小客車之所以登記
    於異議人名下，係因斯時與異議人同住之案外人甲○○個人
    所為，異議人並不知情，且異議人並未收到本案舉發通知單
    等語。
三、按汽車有使用註銷之牌照行駛者，處汽車所有人新臺幣3600
    元以上10800元以下罰鍰，並禁止其行駛；前項第4款之牌照
    扣繳之，道路交通管理處罰條例第12條第1項第4款、第2項
    定有明文。次按違反道路交通管理事件，行為人認為舉發之
    事實與違規情形相符者，得於接獲舉發通知單後，親自或委
    託他人持該通知單，不經裁決向指定之處所，逕依裁罰基準
    執行並繳納罰鍰結案，違反道路交通管理事件統一裁罰標準
    及處理細則第11條第1項第4款、第48條第1項分別訂有明文
    。揆諸上開處理細則之規定，無非在使逕行舉發之違規人（
    受處分人）得以釐清責任歸屬及得以最低處罰標準在限期內
    自動繳納罰款。是受處分人自應先受「舉發違反道路交通管
    理事件通知單」之通知，其始知悉應到案日期，否則受處分
    人即無從知悉應到案日期，主管機關未經合法送達逕行裁決
    ，其裁決程序即屬不適法。
四、經查：
（一）本件異議人名下所登記車牌號碼B3-0801號自用小客車，
      於98年7月25日16時20分、98年8月23日10時30分，在臺中
      縣梧棲鎮○○路與港埠路口、臺中縣梧棲鎮○○路與港埠
      路口，均由案外人甲○○駕駛該B3-0801號自小客車，而
      為警查有「牌照逕行註銷無牌照仍行駛」之違規，經臺中
      縣警察局清水分局各依違反道路交通管理處罰條例第12條
      第1項第4款、第12條第1項第8款規定當場舉發駕駛人甲○
      ○，有臺中縣警察局清水分局舉發違反道路交通管理事件
      通知單在卷可稽，固堪可認定案外人甲○○確有於前揭時
      、地駕駛本件業經牌照註銷之自小客車之事實，惟本件舉
      發機關既係向其所主張之「所有權人即本案異議人乙○○
      」為處罰，仍應由舉發機關依法定程序先行送達舉發通知
      單予受處分人，始為合法。
（二）惟查，舉發機關僅先後向駕駛人甲○○當場交付本件HD00
      00000、HD0000000號舉發通知單，並未另行製發舉發通知
      單送達舉發機關所主張之「汽車所有人乙○○」一節，亦
      據臺中縣警察局清水分局於99年3月8日以中縣清警交字第
      0990024596號函覆本院在案（詳本院卷第43頁），故異議
      人乙○○既然自始至終未曾收受本案舉發通知單，自無從
      知悉遭舉發違規事由及原舉發機關所定到案日期究竟為何
      ，是異議人顯然亦無從依舉發通知單上所記載之應到案期
      限，而於期限內提出資料釐清責任歸屬及享有得以最低處
      罰標準在限期內自動繳納罰款之機會甚明。基上所述，異
      議人既未曾合法收受本件舉發違反道路交通管理事件通知
      單，實無從陳述不服意見或自動繳納罰鍰或到案聽候裁決
      ，原處分機關逕行裁決之期間亦無從起算，故原處分機關
      逕為上開裁決即非合法，應認本件異議為有理由，原處分
      均應予撤銷，另為適法之處理。
五、又本院認為前揭道路交通管理處罰條例第12條第1項第4款、
    第2項所稱「所有人」之意義，道路交通管理處罰條例雖無
    明文定義，惟汽車屬於動產，民法上動產物權之讓與非將動
    產交付不生效力（民法第761條第1項前段），並非以「登記
    」或「過戶」為要件，雖然道路交通管理各項異動登記之「
    車主」部分，於行政或訴訟程序上有推定何人是「所有人」
    之效力，但在解釋上道路交通管理處罰條例「所有人」為何
    人，仍應從民法之規定。至於汽車所有人怠於辦理各項異動
    登記，而影響交通管理秩序之情形，同條例第16條第1項第1
    款已有處罰之明文，並不能將各項異動登記之「車主」視同
    「汽車所有人」（臺灣高等法院臺中分院92年度交抗字第82
    5 號裁定意旨參照）。基上，汽車使用註銷之牌照行駛者，
    處罰之對象為「汽車所有人」，亦應係違規時汽車之真正所
    有權人而言，而非汽車之登記名義人。蓋因車籍資料僅係監
    理機關對於車輛管理之行政登記事項，車籍資料上車主名稱
    登記，雖可據以作為該車所有人之判斷依據，然該車籍資料
    所登記之車主，並非當然即為民法上之真正所有權人。況車
    輛經牌照註銷後，其原有車籍資料即無從加以變動，原車輛
    所有人如欲將該註銷牌照車輛之所有權移轉他人，或因其他
    法律關係而喪失所有權時，亦無從藉由車籍資料之變更，而
    另為車輛新車主之登記，故車輛經完成牌照註銷登記後，其
    所有權之歸屬為何，已難僅藉由車籍資料加以確認，又民法
    上動產所有權之歸屬，除法律另有特別規定外（例如航空法
    之飛行器、船舶法之船舶或動產擔保交易法等），非以登記
    作為動產所有權移轉之成立或生效要件，尚不能單以登記內
    容作為認定實體所有權之依據。而查，經綜合本院函請臺中
    區監理所檢送本案異議人乙○○、駕駛人甲○○、B3-0801
    自小客車之歷年來交通違規紀錄資料、異議人乙○○歷年來
    考領駕駛執照紀錄、本院調查時訊問證人丙○○（即異議人
    乙○○之女婿）所具結證述之內容以及本院依職權查詢異議
    人乙○○、駕駛人甲○○之歷年來戶籍變更遷徙資料等，查
    知：本案B3-0801號自小客車於87年5月16日過戶登記於異議
    人名下時，異議人乙○○業已高齡73歲，而斯時異議人乙○
    ○與駕駛人甲○○確實均設籍居住於同一地址，然異議人乙
    ○○未曾考領有普通自小客車以上之駕駛執照，平日亦以機
    車代步，並未駕駛過本案B3-0801號自小客車；又本院雖函
    請臺中區監理所檢送該B3-0801號自小客車過戶登記資料，
    然經該所函覆業已銷毀無法提供，另異議人乙○○現年84歲
    ，已因長年罹患器質性腦症候群（俗稱老人失智症），欠缺
    行為能力，有明德醫院診斷證明書在卷可按（詳本院卷第41
    頁），是本院亦已無從傳喚異議人乙○○到庭調查釐清，此
    外證人甲○○亦屢經本院合法傳喚不到。然綜合上開證據資
    料，本院認為異議人乙○○對於本案B3-0801自小客車是否
    確實具有管理支配能力，對於駕駛人甲○○如何處分、使用
    該自小客車一事是否確實具有掌控能力，尚非無疑，則原舉
    發單位於本案逕以原登記資料，逕予認定異議人仍為該車輛
    之所有權人，並作為上開裁罰之對象，是否妥適，容有疑問
    。本院此部分意見，於本件結論尚無影響，惟容請原舉發單
    位於本件原處分均予撤銷後，惠予參酌，併此敘明。
六、另本案異議人乙○○目前有無行政程序行為能力一節，涉及
    本案行政程序是否應有行政程序法第69條等相關規定之適用
    問題，亦建請原舉發單位及原處分機關參酌，附此說明。
七、據上論斷，應依道路交通管理處罰條例第87條第2項，道路
    交通案件處理辦法第20條，裁定如主文。
中    華    民    國    99    年    4    月    30     日
                      交通法庭  法  官  廖慧如
以上正本證明與原本無異。
如不服本裁定，應於收受送達後5日內向本院提出抗告狀。（應
附繕本）
                                書記官  張宏清
中    華    民    國    99    年    4    月    30     日

司法院資訊處製作；財團法人民間司法改革基金會備份。
